臺灣臺北地方法院民事判決　　　　　　99年度重訴字第1351號
原　　　告　吳忠和
訴訟代理人　陳清進律師
　　　　　　蔣彥威律師
　　　　　　歐家佑律師
被　　　告　亞昕開發股份有限公司
法定代理人　姚連地
訴訟代理人　蔡順雄律師
　　　　　　陳品妤律師
上列當事人間請求清償借款事件，本院於民國100年5月26日言詞
辯論終結，判決如下：
    主      文
原告之訴及假執行之聲請均駁回。
訴訟費用由原告負擔。
    事實及理由
一、原告主張：伊欲購買坐落台北縣林口鄉○○段177、178、25
    4、286、287、596、627、702地號及南勢埔段頭湖小段308-
    1 地號為訴外人陳有諒所有之9 筆土地（下稱陳有諒之9 筆
    土地），被告則意欲購買訴外人周竹南共有坐落台北縣林口
    鄉○○段811 地號土地（下稱811 地號土地），惟因周竹南
    曾向台北縣林口鄉農會（下稱林口農會）借貸新臺幣（下同
    ）5,113 萬元，並由訴外人陳有諒以上揭9 筆土地為擔保設
    定抵押權，嗣訴外人周竹南未遵期清償，致811 地號土地及
    陳有諒之9 筆土地同遭查封。被告乃與伊於民國98年10月7
    日簽訂「共同清償協議書」（下稱系爭協議），約定於同年
    月10日前，由伊出資4,113 萬元、被告出資1,000 萬元，合
    計5,113 萬元，共同向林口農會償還周竹南積欠之債務，以
    塗銷上開土地之抵押權登記。詎被告未依約於98年10月10日
    出資1,000 萬元，屢經催告未獲置理，伊遂於同年10月28日
    以訴外人吳致融名義代周竹南清償積欠林口農會本息共5,11
    3 萬2,000 元，俟周竹南共有之811 地號土地查封登記於98
    年11月19日塗銷後，被告旋以其負責人姚連地名義於99年4
    月14日以買賣為原因取得811 地號土地所有權全部，伊得悉
    後於99年6 月7 日以郵局存證信函限期被告於函到5 日內履
    行出資義務，該存證信函已於同年月8 日送達被告，則被告
    自99年6 月14日起應負遲延賠償責任。爰依系爭契約及無因
    管理之法律關係，求為命被告給付1,000 萬元本息。併聲明
    ：(一)被告應給付原告1,000 萬元，及自99年6 月14日起至清
    償日止按年息5 ％計算利息。(二)願供擔保請准宣告假執行。
二、被告則以：原告希與伊共同出資清償周竹南之借款，遂在訴
    外人林光中安排下簽訂系爭協議，俾使兩造各自買得所需之
    土地，故系爭協議記載：「甲乙雙方因各自買賣土地欲共同
    塗銷相關土地之台北縣林口鄉農會債權查封登記，雙方約定
    甲方於簽訂林口鄉○○段811 地號（726.88平方公尺）買賣
    契約（預定98年10月7 日簽約）後3 日內，甲方出資新臺幣
    1,000 萬、乙方出資4,113 萬元，由甲乙方共同出面辦理林
    口農會相關土地清償塗銷事宜…」，是系爭協議附有俟伊與
    全體共有人簽訂811 地號土地買賣契約始有出資1,000 萬元
    之條件，惟因訴外人周竹南對其共有811 地號土地之買賣價
    金有諸多意見，拒絕與其他共有人一同簽訂買賣契約出售土
    地，致系爭協議所附之條件未能成就，伊自不負出資1,000
    萬元之義務；又伊公司負責人姚連地係受林光中鼓勵以私人
    名義投資811 地號土地，與伊公司無關，原告反於伊公司之
    意思，逕行出資代償，不符伊明示或可得推知之意思，自無
    無因管理之適用等語置辯。併聲明：(一)如主文第1 項所示。
    (二)如受不利判決，願供擔保請准宣告免假執行。
三、兩造不爭執事實：
  (一)坐落台北縣林口鄉○○段177 、178 、254 、286 、287 、
    596 、627 、702 地號及南勢埔段頭湖小段308-1 地號共9
    筆土地原為訴外人陳有諒所有。
  (二)坐落台北縣林口鄉○○段811 地號土地係訴外人周竹南、陳
    培三、陳亞清、陳業昌、周崑所共有。
  (三)陳有諒以上開9 筆土地為擔保周竹南向林口農會之借款，而
    設定抵押權，嗣因周竹南未能遵期清償，經林口農會聲請法
    院查封周竹南等人共有之811 地號土地及上開陳有諒之9筆
    土地。
  (四)原告有意購買上開陳有諒之9 筆土地，被告則有意購買811
    地號土地，兩造因各自買賣土地欲共同塗銷相關土地之林口
    農會債權查封登記，於98年10月7 日簽訂系爭契約，約定被
    告於簽訂林口鄉○○段811 地號土地買賣契約（預計98年10
    月7 日簽約）後3 天內，被告出資1,000 萬元，原告出資4,
    113 萬元，共同出面辦理上開陳有諒所有之9 筆土地清償塗
    銷事宜，以供被告購買811 地號土地完成塗銷查封登記以順
    利進行買賣過戶。
  (五)訴外人吳致融於98年10月28日代周竹南清償積欠林口農會本
    息共5,113 萬2,000 元。
  (六)811地號土地之查封登記於98年11月19日塗銷。
  (七)訴外人姚連地於99年4 月14日以買賣為原因取得811 地號土
    地之所有權全部並完成移轉登記。
  (八)原告於99年6 月7 日以郵局存證信函催告被告應於文到5 日
    內依約履行出資義務，於99年6 月8 日送達被告。
    以上事實，為兩造所不爭執（見本院卷第83頁正、反面），
    且有共同清償協議書、代償證明書、811 地號土地登記謄本
    、圓環郵局存證信函、土地買賣契約書、不動產買賣契約書
    為證（見本院卷第8 至19頁、第48至52頁），堪信為真正。
四、原告主張被告未依系爭協議履行出資1,000 萬元之義務，屢
    經催告未獲置理，遂以訴外人吳致融名義代周竹南清償積欠
    林口農會本息共5,113 萬2,000 元，俟811 地號土地查封登
    記塗銷後，被告竟以其負責人姚連地名義以買賣為原因購得
    811 地號土地所有權全部，爰依系爭協議及無因管理法律關
    係請求被告如數給付本息等語；惟為被告所否認，並以前揭
    情詞置辯。則本件爭點厥為：(一)原告依系爭協議請求被告出
    資1,000 萬元有無理由？(二)原告得否依無因管理請求被告償
    還1,000 萬元？
五、茲就以上爭點析述如下：
  (一)原告依系爭協議請求被告出資1,000 萬元有無理由？
  1.按解釋當事人之契約，應以當事人立約當時之真意為準，而
    真意何在，又應以過去事實及其他一切證據資料為斷定之標
    準。至民法所謂條件，係當事人以將來客觀上不確定事實之
    成就或不成就，決定法律行為效力之發生或消滅之一種附款
    。而法律行為之附停止條件，係指該法律行為效力之發生，
    繫於將來、客觀、不確定的事實之成就。
  2.查系爭協議約明：「甲乙雙方因各自買賣土地欲共同塗銷相
    關土地之台北縣林口鄉農會債權查封登記，雙方約定甲方（
    指被告）於簽訂林口鄉○○段811 地號（726.88平方公尺）
    買賣契約（預定98年10月7 日簽約）後3 日內，甲方出資新
    臺幣1,000 萬、乙方（指原告）出資4,113 萬元，由甲乙方
    共同出面辦理林口農會相關土地清償塗銷事宜…以供甲方購
    買之力行段811 地號土地完成塗銷林口農會相關查封登記以
    順利進行買賣過戶」（見本院卷第8 頁），足徵兩造係約定
    於被告簽訂811 地號買賣契約後，雙方始有出資之義務；據
    證人即負責製作系爭契約之林光中結證：「因811 地號土地
    毗鄰被告土地，我遂遊說被告購買，被告也有意購買，但要
    價錢、假扣押及共有人均無異議才肯購買」、「在擬系爭契
    約時811 地號土地尚有共有人周竹南不肯賣，其他共有人均
    同意以每坪42萬元價格出售，兩造也已講好，在被告和全部
    地主簽完買賣契約後，會出資1,000 萬元和原告共同塗銷查
    封登記」、「農會有給一個塗銷查封的最後期限，不然農會
    的理事會要重新開會，簽訂系爭協議時尚不能確定被告何時
    能夠和全體地主簽買賣契約，僅希望愈快愈好」、「簽約時
    我接獲訊息，兩造已經準備好，被告會在簽約當天請811 地
    號土地全體共有人來簽買賣契約，但當天共有人未能全部出
    席，故被告未能簽訂（811 地號土地）買賣契約」等語（見
    本院卷第85頁正、反面），且有林口農會第16屆理事會第1
    次座談會記錄可參（見本院卷第110 頁），即被告是否與周
    竹南等共有人簽訂811 地號土地買賣契約，影響被告應否負
    出資1,000 萬元債務之效力，益見本件被告之出資義務，並
    非於簽訂系爭協議時即已確定發生，而係繫於被告於簽訂
    811 地號土地買賣契約後始行發生，雖系爭協議書載明被告
    預定98年10月7 日簽約，充其量不過係被告預估與811 地號
    全體共有人簽訂買賣契約之時程，不能執此謂兩造已有約定
    被告98年10月10日為各自履行出資義務之清償期限。故被告
    在未簽訂811 地號土地買賣契約前，系爭協議之停止條件顯
    然尚未成就。
  3.雖證人吳三仁證稱：「簽約時原告有說農會要求當月要還，
    不能超過當月份，所以講好在用印後2 、3 天內要清償農會
    欠款」（見本院卷第84頁反面），惟證人吳三仁不諱言：「
    兩造購買土地並非其所介紹，其僅認識地主，當初因為原告
    要清償農會借款塗銷土地查封，還差1,000 萬元，我就跟林
    光中說，林光中再跟被告講」、「我不識字，不知道系爭協
    議內容」等語（見本院卷第84頁正、反面），足見證人吳三
    仁並未介入兩造如何協議共同出資以塗銷相關土地之查封，
    對於被告為何簽訂系爭協議之緣由並非全然瞭解，尚不足執
    其證詞遽為有利於原告之佐憑。
  4.嗣上開811 地號土地由訴外人姚連地於98年11月17日以每坪
    45萬6000元代價向陳培三、陳亞清、陳業昌、周崑等人洽購
    其811 地號土地應有部分，繼於99年2 月9 日以每坪78萬元
    向周竹南洽購其應有部分，再將該土地所有權全部於99年5
    月25日以買賣為原因出售予李忠恕，並於同年9 月3 日辦妥
    登記等情，有土地買賣契約書、不動產買賣契約書及土地登
    記謄本可稽（見本院卷第48至53頁），證人林光中亦證稱：
    「因為地主叫不出來，且原告已清償塗銷查封，有其他人介
    入想買811 地號土地，故我建議姚連地以自己名義先買一點
    持分，以後再想辦法整合，姚連地也接受我的建議，以每坪
    45萬元左右價格，向其他共有人購買持分」等語（見本院卷
    第85頁反面），堪認上揭811 地號土地嗣後係由訴外人姚連
    地向原地主周竹南等人洽購。雖姚連地係被告公司之負責人
    ，但公司與其代表人在法律上為不同之人格主體，姚連地之
    私人購地行為並不能代表被告已簽訂811 地號土地買賣契約
    ，況原告並不爭執姚連地出資購地之資金並非來自被告公司
    （見本院卷第71頁正、反面），可見被告並未簽訂上開811
    地號土地買賣契約至明。是被告抗辯：系爭契約所附停止條
    件並未成就，自不負出資義務，堪以採信。原告依系爭契約
    請求被告履行出資1,000 萬元云云，洵屬無據。
  (二)原告得否依無因管理請求被告償還1,000 萬元？
  1.按無因管理固須有為他人管理之意思，惟為他人之意思與為
    自己之意思不妨併存，故為圖自己之利益，若同時具有為他
    人利益之意思，仍不妨成立無因管理。又管理事務如非利於
    本人或違反本人明示或可得推知之意思時，本人雖得享有因
    管理所得之利益，本人所負之義務，則以其所得之利益為限
    。倘本人如不享受其利益，管理人亦不得請求本人履行因無
    因管理之義務，此觀民法第172 條、第177 條第1 項規定即
    明。
  2.查：訴外人吳致融受原告指示於98年10月28日代周竹南清償
    積欠林口區農會本息共5,113 萬2,000 元，業經證人吳致融
    證述在卷（見本院卷第107 頁反面），且有代償證明書可稽
    （見本院卷第9 頁），堪信為真。嗣811 地號土地之查封登
    記於98年11月19日塗銷，亦為兩造所不爭，原告上開代償行
    為，固係為圖自己之利益，而被告本有意洽購811 地號土地
    上之查封，因原告上述行為而遭塗銷，亦同受利益，原告主
    張此係為被告無因管理之結果，固非全無可取。惟：系爭協
    議既因條件尚未成就，被告並不負有出資1,000 萬元之債務
    ，縱使原告代償811 地號共有人周竹南之欠款，亦係違反被
    告本人明示或可得推知之意思，且被告並未因此購得811 地
    號土地及取得所有權，811 地號土地亦自始未曾移轉登記於
    被告名下，當無原告為被告無因管理塗銷811 地號土地查封
    登記之情事，揆諸前開說明，原告依無因管理之規定，請求
    被告償還因此所受之利益1,000 萬元，亦有未合。
六、綜上所述，原告依系爭協議、不當得利法律關係請求被告給
    付1,000 萬元，及自99年6 月14日起至清償日止按年息5 ％
    計算利息，為無理由，應予駁回；又原告之訴既經駁回，其
    所為假執行之聲請亦失所附麗，一併駁回之。
七、本件為判決之基礎已臻明確，兩造其餘之攻擊或防禦方法及
    證據，經本院斟酌後，認為均不足以影響本判決之結果，亦
    與本案爭點無涉，自無逐一詳予論駁之必要，併此敘明。
八、據上論結：原告之訴為無理由，應依民事訴訟法第78條，判
    決如主文。
中    華    民    國   100    年    6     月    10    日
                  民事第四庭    法  官  胡宏文
以上正本係照原本作成。
如對本判決上訴，須於判決送達後20日內向本院提出上訴狀。如
委任律師提起上訴者，應一併繳納上訴審裁判費。
中    華    民    國   100    年    6     月    10    日
                                書記官  湯郁琪